ACORDAO-COMPLETO-2336564

ACÓRDÃO 1372/2019 ATA 21/2019 - PLENÁRIO

VISTOS, relatados e discutidos estes autos de tomada de contas especial, instaurada em razão da prática de preços superiores aos de mercado na aquisição de medicamentos, 
ACORDAM os Ministros do Tribunal de Contas da União, reunidos em sessão do Plenário, ante as razões expostas pelo Relator em:
9.1. julgar regulares com ressalva as contas da sra. Neiva Maura Gomes Guarabu, dando-lhe quitação, nos termos dos arts. 1°, inciso I; 16, inciso II; 18 e 23, inciso II, da Lei 8.443/1992; 
9.2. julgar irregulares as contas dos srs. Armando Alberto Hermínio de Nijs e Edson Mangefesti Franco e da empresa Telemedic Distribuidora de Medicamentos Ltda., condenando-os, solidariamente, ao pagamento das quantias abaixo relacionadas, com a incidência dos devidos encargos legais, calculados a partir das datas correspondentes até o efetivo recolhimento, na forma da legislação em vigor, nos termos dos arts. 1°, inciso I, 16, inciso III, alínea "c", 19 e 23, inciso III, da Lei 8.443/1992:
9.2.1. empresa Telemedic Distribuidora de Medicamentos Ltda. solidariamente com o sr. Armando Alberto Hermínio de Nijs:
	Data da ocorrência
	Débito (R$) 

	18/12/2013
	6.000,00

	30/12/2013
	365.980,00

	29/4/2014
	29.753,50

	13/6/2014
	11.728,30

	13/6/2014
	26.288,49

	16/6/2014
	1.392,00

	16/6/2014
	29.324,00

9.2.2. empresa Telemedic Distribuidora de Medicamentos Ltda. solidariamente com o sr. Edson Mangefesti Franco
	Data da ocorrência
	Débito (R$) 

	19/12/2014
	33.873,00

9.3. fixar o prazo de 15 (quinze) dias, a contar da data da notificação, para que os responsáveis de que trata o subitem anterior comprovem, perante o Tribunal, o recolhimento das referidas quantias aos cofres do Fundo Nacional de Saúde, nos termos do art. 23, inciso III, alínea "a", da Lei 8.443/1992 c/c o art. 214, inciso III, alínea "a", do Regimento Interno do TCU (RI/TCU) ;
9.4. aplicar aos responsáveis abaixo arrolados a pena de multa prevista no art. 57 da Lei 8.443/1992, de acordo com o valor indicado:
	Responsável
	Valor (R$) 

	Telemedic Distribuidora de Medicamentos Ltda.
	66.000,00

	Armando Alberto Hermínio de Nijs
	62.000,00

	Edson Mangefesti Franco
	4.000,00

9.5. fixar o prazo de 15 (quinze) dias, a contar da data da notificação, para que os responsáveis de que trata o subitem anterior comprovem, perante o Tribunal (art. 214, inciso III, alínea "a", e 269 do RI/TCU) , o recolhimento da referida quantia aos cofres do Tesouro Nacional, atualizadas, quando pagas após seu vencimento, monetariamente, desde a data de prolação deste acórdão até a do efetivo recolhimento, na forma da legislação em vigor; 
9.6. autorizar a cobrança judicial das dívidas, caso não atendidas as notificações, nos termos do art. 28, inciso II, da Lei 8.443/1992;
9.7. autorizar, desde já, caso requerido, o parcelamento das dívidas em até 36 (trinta e seis) parcelas mensais e consecutivas, alertando os responsáveis de que a falta de pagamento de qualquer parcela importará no vencimento antecipado do saldo devedor, nos termos do art. 26 da Lei 8.443/1992 c/c o art. 217 do Regimento Interno/TCU;
9.8. dar ciência deste acórdão à Procuradoria da República no Estado do Rio de Janeiro, nos termos do art. 16, § 3º, da Lei 8.443/1992.

Tomada de contas especial instaurada em razão da possível ocorrência de dano ao erário decorrente de compra superfaturada de medicamentos. Análise das alegações de defesa.

Prefeitura Municipal de Casimiro de Abreu - RJ.

3. Responsáveis: Armando Alberto Hermínio de Nijs (XXX.083.057-XX); Edson Mangefesti Franco (XXX.993.127-XX); Neiva Maura Gomes Guarabu (XXX.512.227-XX); Telemedic Distribuidora de Medicamentos Ltda - EPP (01.686.431/0001-16)

13.1. Ministros presentes: José Mucio Monteiro (Presidente), Walton Alencar Rodrigues, Benjamin Zymler (Relator), Augusto Nardes, Raimundo Carreiro, Ana Arraes, Bruno Dantas e Vital do Rêgo.
13.2. Ministro-Substituto convocado: Marcos Bemquerer Costa.

ACORDAO-COMPLETO-2482529

Acórdão 378/2023 - Plenário

ACORDAO-COMPLETO-2408647

Acórdão de Relação 1141/2020 - Plenário

Acórdão de Relação

BENJAMIN ZYMLER

Trata-se de tomada de contas especial instaurada em razão da possível ocorrência de dano ao Erário decorrente de compra superfaturada de medicamentos por meio de certames realizados em 2013 e 2014 (Pregões Presenciais 28/2013 e 32/2014) pelo Município de Casimiro de Abreu/RJ com recursos federais repassados ao Fundo Municipal de Saúde.
2.	Para a avaliação dos preços praticados, foi adotada, inicialmente, a seguinte metodologia (peça 30, p. 2) :
"a) utilização, na medida do possível, de preços constantes do Banco de Preços em Saúde (BPS) , referentes a contratações em datas e locais próximos às aquisições aqui tratadas e que envolvam quantitativos similares;
b) utilização dos valores da Câmara de Regulação do Mercado de Medicamentos da Agência Nacional de Vigilância Sanitária - Cmed de forma subsidiária, nas hipóteses em que o Banco de Preços em Saúde (BPS) não apresenta dados suficientes para a estimativa dos valores de mercado."
3.	A unidade técnica, então, assim se manifestou ao apontar a existência de superfaturamento (peça 30, p. 2-3) :
"Foram realizadas, então, as tabulações a fim de subsidiar a aferição da economicidade das Atas 28/2013 (peça 27do TC Processo 005.283/2015-9) e 32/2014 (peça 28do TC Processo 005.283/2015-9) . Para cada item licitado, foram relacionados, quando existentes, um preço referencial extraído do BPS (Base de Dados de 2013 e 2014, respectivamente às peças peça 22 e 24do TC 005.283/20159) e outro do CMED, correspondente (Lista de Preços CMED, de 11/9/2013, e de 20/10/2014, respectivamente às peças 23 e 25do TC Processo 005.283/2015-9) .
12.	Os critérios de extração dos preços referenciais foram os seguintes: i) no caso do BPS, procurou-se seguir as orientações determinadas pelo relator; ii) já no que refere ao CMED, o produto selecionado para representar o preço referencial de cada princípio ativo licitado foi aquele de preço unitário mais módico, preço esse obtido mediante a divisão do valor do medicamento, com a devida incidência dos tributos e dos coeficientes aplicáveis ao caso, pelo total de unidades do fármaco descritos na sua apresentação.
13.	Tomando por base a codificação de cores utilizada nas tabulações - hachura verde quando o preço referencial mais módico que o licitado foi obtido a partir do BPS (nesse caso o preço utilizado foi o da média ponderada) e vermelha quando foi do CMED -, restou constatado sobrepreço nos itens licitados relacionados nas tabelas que compõem o anexo I (peça 29, p. 22-54, do TC Processo 005.283/2015-9) .
14.	Os documentos referentes às aquisições decorrentes de cada uma dessas atas de registro de preço foram arrolados à peça 29, p. 3-5, e concretizaram o superfaturamento na aquisição dos medicamentos, conforme devidamente apurado nas tabelas do anexo II (peça 29, p. 55-99 do TC Processo 005.283/2015-9) ."
15.	Em relação ao Pregão 28/2013, apurou-se pagamentos a maior da ordem de R$ 470.466,29 (verificado em 87 dos 213 medicamentos adquiridos) , sendo responsabilizados:
	a) sra. Neiva Maura Gomes Guarabu, pregoeira do Município de Casimiro de Abreu/RJ, por permitir que figurassem na licitação itens cujos valores ofertados pelos licitantes comportavam sobrepreço;
b) sr. Armando Alberto Hermínio de Nijs, à época Secretário Municipal de Saúde, por ter homologado a licitação; e
c) empresa Telemedic Distribuidora de Medicamentos Ltda., por ter se beneficiado dos pagamentos a maior.
16.	Em relação ao Pregão 32/2014, apurou-se débito da ordem de R$ 33.873,00 (verificado em 104 dos 196 medicamentos adquiridos) , sendo responsabilizados:
a) sra. Neiva Maura Gomes Guarabu, pregoeira do Município de Casimiro de Abreu/RJ, por permitir que figurassem na licitação itens cujos valores ofertados pelos licitantes comportavam sobrepreço;
b) sr. Edson Mangefesti Franco, à época Secretário Municipal de Saúde, por ter homologado a licitação; e
c) empresa Telemedic Distribuidora de Medicamentos Ltda., por ter se beneficiado dos pagamentos a maior.
17.	Depois de realizada a citação dos responsáveis, a unidade técnica assim se manifestou ao apreciar as alegações de defesa apresentadas (peça 30) :
22.	"Em razão de a empresa não ter apresentado resposta no prazo estabelecido, o processo terá prosseguimento, caracterizando-se sua revelia, para todos os efeitos, nos termos do § 3º do art. 12 da Lei 8.443/1992.
24.	Resta, portanto, analisar as alegações de defesa apresentadas por cada um dos demais responsáveis.
Alegações de defesa apresentadas pelo Sr. Armando Alberto Hermínio de Nijs - peça 24
25.	O responsável apresenta suas alegações de defesa, considerando não ter dado causa a qualquer dano ao erário, tendo homologado a Ata de Registro de Preços e adjudicado o objeto aos licitantes vencedores, respaldado na presunção de legalidade dos atos administrativos praticados por servidores públicos responsáveis pelo Departamento de Compras, em pareceres técnicos do controle interno e do jurídico do Município de Casimiro de Abreu/RJ, bem como em decisões do TCU. Abaixo estão elencadas, de forma resumida, as alegações apresentadas:
a) o responsável requer a revisão, retificação e reconsideração, em relação às despesas referentes às notas fiscais 5.408, 5.409, 5.412 e 5.413, pois conforme cópia dos Processos Administrativos 67/2013 e 81/2014 (peça 11, p. 348-377, e peças 12 a 16 do TC Processo 005.283/2015-9) , foi lavrado, em 11/4/2014, novo termo de adjudicação de itens constantes no Registro de Preços 28/2013, que havia sido homologada em 16/7/2013. Embora tenha constado no cabeçalho o seu nome como Secretário de Saúde, à época não respondia pela Secretaria de Saúde e pelo FMS, levando em conta ainda que o documento foi subscrito pelo Secretário Municipal que o sucedeu;
b) a licitação na modalidade pregão presencial 28/2013, para Registro de Preços de medicamentos para atendimento a rede básica de saúde e distribuição gratuita a comunidade, foi autuada pelo FMS sob o Processo Administrativo 67/2013;
c) o Departamento de Compras do FMS promoveu a coleta de preços de mercado para fins de enquadramento da despesa e preço máximo a ser licitado. Com base nas informações extraídas da tabela CMED/Anvisa e as prestadas por essas empresas especializadas no ramo de medicamentos no mercado e consideradas idôneas para participar de licitações e celebrar contratos com a administração pública, o referido Departamento promoveu o enquadramento da despesa pelo preço médio coletado no mercado;
d) antes de assinada a Ata de Registro de Preços, os preços foram revistos por meio de iniciativa do próprio FMS, veiculada por meio de ofício circular dirigido aos vencedores do Pregão 28/2013, a fim de que adequassem suas ofertas aos preços máximos pesquisados em tabela CMED/Anvisa. Os quadros comparativos, inclusos nos mencionados ofícios, contemplam não só o valor obtido na pesquisa, como a sua majoração em 15% a título de margem de lucro do fornecedor;
e) tomou-se a iniciativa de utilizar a tabela CMED, mediante conhecimento do teor de decisão do TCU (Acórdão 1561/2013-TCU-Plenário) , em razão de apuração de denúncia de irregularidade em processo de licitação (TC Processo 029.606/2011-0, convertido em TCE no TC Processo 019.538/2013-8) . No Relatório do TC Processo 029.606/2011-0, assim ficou consignado:
Em seu despacho (peça 74) , a Relatora ponderou que o entendimento desta Corte tem sido o de que o BPS tem limitações que fragilizam sua utilização como único referencial de mercado. Transcreve trecho do Acórdão 1146/2011-TCU-Plenário, onde o TCU avaliou que, no caso de preços de remédios, as referências adotadas pela Câmara de Regulação do Mercado de Medicamentos da Agência Nacional de Vigilância Sanitária - CMED/Anvisa seriam balizador mais seguro, devolvendo os autos à esta Secretaria com determinação de que:
a) em relação aos preços de medicamentos, em todos os itens em que possível, usar como paradigma os valores registrados na tabela de preços da Câmara de Regulação do Mercado de Medicamentos da Agência Nacional de Vigilância Sanitária - CMED/Anvisa;
b) em relação aos materiais e insumos hospitalares, substanciar o exame de preços por meio da avaliação de outras fontes além do BPS, a exemplo de outras licitações realizadas na região, e avaliar as discrepâncias pontuais mais significativas de forma a afastar eventuais falhas na descrição dos materiais e erros na alimentação do sistema BPS;
c) se ainda cabíveis as citações inicialmente sugeridas, avaliar a responsabilização da servidora que assinou a cotação dos preços supostamente superfaturados e apontar objetivamente a conduta dos integrantes da comissão licitante.
EXAME TÉCNICO
Cabe observar que a lista da CMED contém os preços praticados pelos laboratórios quando contratam com a administração pública. Na licitação em análise, foram distribuidoras que participaram do certame, assim entendemos necessário acrescer aos preços daquela planilha a margem de lucro admissível aos distribuidores de 15%, baseando-nos no percentual utilizado pelo relator do Acórdão 95/2007-TCU-Plenário em seu voto.
f) exclusivamente com base nessa decisão, que analisou a aquisição de medicamentos com verbas SUS pelo FMS de Casimiro de Abreu/RJ, é que se aplicou, aos valores apurados na tabela de preços da CMED/Anvisa, o percentual de 15% sobre os preços registrados no Registro de Preços;
g) contraditória seria a jurisprudência do TCU, pela conclusão de eventual superfaturamento sobre os preços dos medicamentos, se ao Registro de Preços foi levado em conta a coleta de preços no mercado e a tabela CMED/Anvisa, acrescida de 15% representado pelo lucro da empresa, conforme entendimento por decisão do Plenário no TC Processo 029.606/2011-0;
h) o processo passou por todos os órgãos competentes do município, para análise do enquadramento da despesa antes da licitação, mas em nenhum momento qualquer um deles apontou qualquer falha que sugerisse ao responsável a suspensão do processo por indícios de irregularidades;
i) o responsável não poderia sugerir que as empresas pudessem estar supostamente formando cartel de preços para formar um sobrepreço ou superfaturar as compras, ou pressupor que estivessem em conluio com o Departamento de Compras para fraudar a licitação, porque teria que conhecer os preços de mercado, função que não lhe competia, levando-o a crer que a sucessão de atos praticados por autoridades e servidores foram realizados de boa-fé, lisura e legalidade.  Portanto, não se pode presumir que tenha agido de má-fé ou que deveria ter agido de maneira diversa;
j) em relação à observância do princípio da economicidade nas contratações públicas, a Lei 8.666/1993, em seu art. 43, inciso IV, autoriza a Administração a recorrer tanto às fontes oficiais de consulta de preços como ao mercado local. O Registro de Preços se deu com base na coleta de preços de mercado, tendo sido juntados, ao processo, as planilhas com os preços apresentados por empresas fornecedoras de medicamentos, obtendo-se para cada item o preço estimado unitário pela média dos preços dos fornecedores consultados;
k) a licitação foi processada com observância das fases que antecedem a homologação. Levando em conta o fato de a homologação ser posterior ao parecer jurídico, assim como todos os atos praticados no curso do procedimento, acertada é a decisão do ordenador de despesa de não chamar para si a responsabilidade por todos os atos administrativos praticados antes da homologação e assinatura da ata de Registro de Preços e do contrato;
l) jurisprudência do TCU (Acórdão 316/2016-TCU-Plenário) já definiu o conceito de sobrepreço e o momento em que é possível identificá-lo. Sobrepreço ocorre quando uma cotação de um bem ou serviço é superior ao valor praticado pelo mercado. Superfaturamento se verifica após a regular liquidação da despesa, ou seja, depois da aquisição, faturamento e pagamento de um bem ou serviço;
m) uníssono o entendimento de que não é possível basear a análise da economicidade exclusivamente em tabela referencial, pois não é vinculativa e se trata apenas de fonte de referência. Logo, se for verificado que a fonte referencial levada em conta na comparação com o preço de mercado coletado não traz certeza quanto ao preço de mercado, que fonte referencial é apenas um padrão de referência, e que por isto não é possível quantificar eventuais danos, temos que não há nos autos prova inequívoca de que o preço coletado no mercado local e levado em conta pelo Departamento de Compras, não tenha sido o preço praticado pelo mercado a ponto de se ter como líquido e certo de que tenha havido sobrepreço ou superfaturamento. Portanto, imprescindível que se demonstre configurada a existência da efetiva lesão ou do dano a um interesse jurídico tutelado, bem como estar comprovado o nexo de causalidade entre a conduta e o dano;
n) de fato, o ordenador de despesa é responsável pela homologação da licitação e, consequentemente, da Ata de Registro de Preços, mas é na fase preliminar que cabe ao Departamento de Compras a expedição de demonstrativo de orçamento ou coleta de preços, tendo por base a tabela oficial (CMED e/ou BPS) e ou a coleta de preços do mercado local, razão pela qual o gestor ou o ordenador de despesa não possui, muitas vezes, condições de valorar o conteúdo técnico-jurídico da peça subscrita, necessária à formação de seu convencimento sobre diversas questões;
o) os atos praticados pelos consultores da Administração Pública, ou seja, Departamento de Compras, controle interno, assessoria jurídica, pregoeiro e comissão permanente de licitação, são preponderantes na tomada de decisão do ordenador de despesas, e essas manifestações os comprometem indistintamente perante a Administração Pública na proporção da responsabilidade;
p) no caso de se confirmar a ocorrência de dano ao erário, a responsabilidade deve ser imputada à equipe técnica responsável pela conferência dos preços, tanto do Departamento de Compras como na Comissão de Licitação, devendo o ressarcimento ser feito pela beneficiária dos recursos, a empresa Telemedic Distribuidora de Medicamentos Ltda.
Análise
26.	O Sr. Armando Alberto Hermínio de Nijs requer a revisão, retificação e reconsideração, em relação às despesas referentes às notas fiscais 5.408, 5.409, 5.412 e 5.413, alegando que conforme cópia dos Processos Administrativos 67/2013 e 81/2014 (peça 11, p. 348 e seguintes, do TC Processo 005.283/2015-9) , foi lavrado, em 11/4/2014, novo termo de adjudicação de itens constantes no Registro de Preços 28/2013, tendo em vista que, a partir dessa data, não respondia mais pela Secretaria de Saúde e pelo FMS.
27.	Entretanto, o débito imputado ao responsável se deu em razão da homologação do resultado da licitação (peça 10, p. 125, do TC Processo 005.283/2015-9) , ocorrida em julho de 2013, quando ocupava o cargo de Secretário de Saúde, e não em razão da adjudicação da licitação (peça 11, p. 348-352, do TC Processo 005.283/2015-9) . Trata-se de conceitos diferentes, conforme se verifica no Relatório exarado no TC Processo 006.035/2007-0 (Acórdão 1904/2008-TCU-Plenário) :
No referido manual consta, no que diz respeito à adjudicação e homologação, que:
"Adjudicação é o ato pelo qual a Administração atribui ao licitante vencedor o objeto da licitação. Homologação é o ato pelo qual é ratificado todo o procedimento licitatório e conferido aos atos licitatórios aprovação para que produzam os efeitos jurídicos necessários.
Cabe à autoridade competente pela homologação verificar a legalidade dos atos praticados na licitação e a conveniência da contratação do objeto licitado para a Administração." 
28.	Portanto, as alegações de defesa apresentadas pelo responsável, com o objetivo de excluir os valores que lhe foram imputados, referentes às notas fiscais 5.408, 5.409, 5.412 e 5.413, devem ser rejeitadas, visto que, no ato da homologação, ratificou todos os procedimentos licitatórios praticados, configurando, quando da efetivação das aquisições dos medicamentos, o superfaturamento determinante do dano ao erário.
29.	Alega, ainda, que, antes de assinada a Ata de Registro de Preços, os preços foram revistos por meio de iniciativa do próprio FMS, veiculada por meio de ofício circular dirigido aos vencedores do Pregão 28/2013, a fim de que adequassem suas ofertas aos preços máximos pesquisados em tabela CMED/Anvisa. Os quadros comparativos, inclusos nos mencionados ofícios, contemplaram não só o valor obtido na pesquisa, como a sua majoração em 15% a título de margem de lucro do fornecedor, em razão do conhecimento do disposto no Acórdão 1561/2013-TCU-Plenário, adotado no TC Processo 029.606/2011-0, que analisou a aquisição de medicamentos com verbas SUS pelo FMS de Casimiro de Abreu/RJ.
30.	Verifica-se que o procedimento adotado pelo Município de Casimiro de Abreu/RJ, como parâmetro para adequação dos preços, se baseou no Acórdão 1561/2013-TCU-Plenário, oportunidade em que foram analisados os certames ocorridos em 2009. Entretanto, conforme consta do Despacho do Relator do TC Processo 005.283/2015-9 (peça 21 daqueles autos) , a questão relativa à utilização de preços com base na tabela CMED foi abordada novamente pelo TCU, tendo sido exarado o Acórdão 3016/2012-TCU-Plenário, por meio do qual se considerou imprescindível realização de pesquisa de preços prévia à licitação, em razão da possibilidade de superdimensionamento de preços-fábrica registrados na Tabela CMED. Abaixo consta trecho do referido Despacho:
2. A unidade técnica propõe a conversão dos autos em tomada de contas especial em razão de indícios de superfaturamento na aquisição de medicamentos. Como referência de preços de mercado, foram utilizados os valores preconizados pela Câmara de Regulação do Mercado de Medicamentos da Agência Nacional de Vigilância Sanitária - Cmed.
3. Entretanto, a utilização dos valores da Tabela Cmed sofreu as seguintes ponderações desta Corte de Contas (Acórdão 2016/2012-TCU-Plenário) :
9.1. determinar ao Ministério da Saúde, com fundamento no art. 15 da Lei 8.666/1993, que, no prazo de 60 (sessenta) dias, alerte estados e municípios quanto à possibilidade de superdimensionamento de preços-fábrica registrados na Tabela Cmed, tornando-se imprescindível a realização de pesquisa de preços prévia à licitação, e que a aquisição de medicamentos por preços abaixo do preço-fábrica registrado não exime o gestor de possíveis sanções; (grifou-se) .
 (...) 
7. Considerando que tal sistema apresenta preços para milhares de medicamentos, restituo os autos à unidade técnica para que avalie a economicidade dos valores pagos nas licitações em análise frente àqueles informados no BPS, adotando-se os seguintes critérios que devem ser apresentados de forma tabulada:
a) utilização, na medida do possível, de preços constantes do Banco de Preços em Saúde (BPS) , referentes a contratações em datas e locais próximos às aquisições aqui tratadas e que envolvam quantitativos similares; 
b) utilização dos valores da Câmara de Regulação do Mercado de Medicamentos da Agência Nacional de Vigilância Sanitária - Cmed de forma subsidiária, nas hipóteses em que o Banco de Preços em Saúde (BPS) não apresenta dados suficientes para a estimativa dos valores de mercado.
31.	Portanto, como a licitação ocorreu em 2013 (Pregão presencial 28/2013) , esse deveria ser o procedimento a ser seguido em relação ao certame, para Registro de Preços de medicamentos.
32.	Resumidamente, o responsável alega, também, que: i) os profissionais do Departamento de Compras do FMS são responsáveis por referendar os valores que vão compor a tabela de preços; ii) em nenhum momento qualquer dos órgãos competentes do município apontou qualquer falha que lhe sugerisse a suspensão do processo por indícios de irregularidades; iii) não poderia sugerir a existência de cartel de preços ou pressupor a existência de conluio com o Departamento de Compras para fraudar a licitação, porque teria que conhecer os preços de mercado, função que não lhe competia, não se podendo presumir que tenha agido de má-fé ou que deveria ter agido de maneira diversa; iv) a homologação é ato posterior ao parecer jurídico, e acertada é a decisão do ordenador de despesa de não chamar para si a responsabilidade por todos os atos administrativos praticados antes da homologação e assinatura da ata de Registro de Preços e do contrato; v) os atos praticados pelo Departamento de Compras, controle interno, assessoria jurídica, pregoeiro e comissão permanente de licitação, são preponderantes na tomada de decisão do ordenador de despesas, e essas manifestações os comprometem indistintamente perante a Administração Pública na proporção da responsabilidade.
33.	Constata-se, pelas informações supra, que o Sr. Armando Alberto Hermínio de Nijs objetiva excluir sua responsabilidade integral pela prática de atos administrativos relativos à licitação, tendo em vista terem sido praticados outros, antes da homologação do pregão presencial 28/2013, do qual resultou Ata de Registro de Preços de mesmo número, que contemplava itens cujos valores ofertados pelos licitantes comportavam sobrepreço.
34.	Entretanto, na qualidade de autoridade competente para homologar a licitação, cabia-lhe verificar a lisura de todo o procedimento, não sendo possível acatar o argumento de que não fora apontada qualquer falha que lhe sugerisse a suspensão do processo por indícios de irregularidade. Em relação a esse ponto, cabe transcrever trecho do Relatório exarado no TC Processo 006.791/2011-5:
Ocorre que, na condição de autoridade maior do órgão e homologador, cabia-lhe zelar pela regularidade do certame. Se não tinha expertise técnica para a prática de tais procedimentos, que nomeasse quem a detivesse. Acerca da responsabilização da autoridade homologadora da licitação, veja-se que trata-se de ato imprescindível para a validade dos procedimentos licitatórios, devendo ser precedida de criteriosa análise. Nesse sentido, excerto doutrinário de Hely Lopes Meirelles (Direito Administrativo Brasileiro, 24ª ed., São Paulo Malheiros, p. 281) :
A autoridade homologadora terá diante de si três alternativas: confirmar o julgamento, homologando-o, ordenar a retificação da classificação no todo ou em parte, se verificar irregularidade corrigível no julgamento ou anular o julgamento, ou todo o procedimento licitatório, se deparar com irregularidade insanável ou prejudicial ao certame em qualquer fase da licitação.  Feita a homologação e determinada a adjudicação, a respectiva autoridade passa a responder por todos os efeitos e consequências da licitação. Isto porque com a homologação, ocorre a superação da decisão inferior pela superior, e, consequentemente, a elevação da instância administrativa.
12.2   Vale pontuar que o simples fato dos atos tidos por irregulares terem sido executados diretamente por subordinados não retira do gestor sua quota de responsabilidade. Tem plena eficácia nos processos, tanto de fiscalização quando de contas deste TCU, a responsabilidade in vigilando e in eligendo (Acórdão 698/2002-TCU-Primeira Câmara, 699/2002 - 1ª Câmara, 963/2006 - 1ª Câmara, Acórdão 730/2004-TCU-Plenário e 1.432/2006 - Plenário) . Vale transcrever excerto doutrinário de Carvalho Silva (Manual de Direito Administrativo, 10ª Ed. Rio de Janeiro: Lúmen Iuris, 2003, pp. 49-50) :
Do sistema hierárquico da organização decorrem alguns efeitos específicos. O primeiro consiste no poder de comando de agentes superiores sobre outros hierarquicamente inferiores. Estes, a seu turno, têm dever de obediência para com aqueles, cabendo-lhes executar as tarefas em conformidade com as determinações superiores.
Outro efeito da hierarquia é o de fiscalização das atividades desempenhadas por agentes de plano hierárquico inferior para verificação de sua conduta não somente em relação às normas legais e regulamentares, como ainda no que disser respeito às diretrizes fixadas por agentes superiores.
Decorre também da hierarquia o poder de revisão dos atos praticados por agentes de nível hierárquico mais baixo. Se o ato contiver vício de ilegalidade ou não se coadunar com a orientação administrativa pode o agente superior revê-lo para ajustamento a esta orientação ou para restaurar a legalidade.
35.	Cumpre mencionar, por fim, que não se trata de ter conhecimento ou não acerca de existência de cartel de preços ou de conluio com o Departamento de Compras para fraudar a licitação, como alega o responsável, mas sim de zelar pela lisura do certame.
36.	Portanto, propõe-se rejeitar as alegações de defesa apresentadas pelo Sr. Armando Alberto Hermínio de Nijs, uma vez que não foram suficientes para elidir as irregularidades a ele atribuídas, devendo suas contas serem julgadas irregulares, aplicando-se-lhe, ainda, a multa prevista no art. 57 do Regimento Interno do TCU.
Alegações de defesa apresentadas pelo Sr. Edson Mangefesti Franco - peça 25
37.	As alegações de defesa apresentadas pelo responsável, Sr. Edson Mangefesti Franco, são as mesmas apresentadas pelo Sr. Armando Alberto Hermínio de Nijs (item 25 da presente instrução) , pois considerou não ter dado causa a qualquer dano ao erário, tendo homologado a Ata de Registro de Preços 32/2014 e adjudicado o objeto aos licitantes vencedores, respaldado na presunção de legalidade dos atos administrativos praticados por servidores públicos responsáveis pelo Departamento de Compras, em pareceres técnicos do controle interno e do jurídico do Município de Casimiro de Abreu/RJ, bem como em decisões do TCU.
Análise
38.	Portanto, propõe-se também, no presente caso, rejeitar as alegações de defesa apresentadas pelo Sr. Edson Mangefesti Franco, uma vez que não foram suficientes para elidir as irregularidades a ele atribuídas, posto que no ato da homologação da Ata de Registros 32/2014, ratificou todos os procedimentos licitatórios praticados, configurando, quando da efetivação das aquisições dos medicamentos, o superfaturamento determinante do dano ao erário, devendo suas contas serem julgadas irregulares, aplicando-se-lhe, ainda, a multa prevista no art. 57 do Regimento Interno do TCU.
Alegações de defesa apresentadas pela Sra. Neiva Maura Gomes Guarabu - peça 26
39.	A responsável apresentou suas alegações de defesa, cujo conteúdo, em muitos pontos, coincide com aquele que consta nas alegações apresentadas pelos Srs. Armando Alberto Hermínio de Nijs e Edson Mangefesti Franco (itens 25, "b", "c", "e", "f", "g", "j", "l" e "m", da presente instrução) , razão pela qual não serão elencadas, cabendo, em relação a esses itens, o mesmo entendimento dado na presente instrução para o caso dos Srs. Armando e Edson. As outras alegações apresentadas constam abaixo, de forma resumida:
a) não há que se falar em andamento dos processos com vícios de sobrepreço, atuando a responsável de má-fé, visto não ter sido preparada nem deter conhecimento de preços de mercado, levando a crer que os atos praticados anteriormente aos pregões tenham sido realizados de boa-fé, observando a legalidade;
b) não seria razoável que a pregoeira, sem expertise em farmácia, soubesse os nomes genéricos de medicamentos e os valores usuais de mercado, até porque a própria tabela CMED possui diversos preços para um mesmo medicamento, ainda que de marcas diferentes;
c) não há que se falar em prejuízo à Administração, porque, antes mesmo de qualquer contratação ou compra de medicamentos, o Setor de Compras do FMS, revendo os valores da Ata de Registro de Preços, requereu à Assessoria Jurídica que fossem adequados os valores ao da Tabela CMED. Estes foram reduzidos e ajustados e a referida Ata foi confeccionada com os valores mínimos;
d) a pesquisa de preços que dá suporte à elaboração de orçamento, à definição da modalidade de licitação e à efetivação da adequação financeira e orçamentária da despesa, deve ser realizada previamente à adjudicação do objeto e homologação do procedimento, não devendo ser de responsabilidade da CPL, do pregoeiro ou de autoridade superior, tal iniciativa.
e) não deve constituir incumbência obrigatória da CPL, do pregoeiro ou de autoridade superior, realizar pesquisas de preços no mercado e em bases de outros entes públicos, visto que exigem técnicas apuradas, sendo essa atribuição dos setores ou pessoas competentes envolvidas na aquisição do objeto, tendo em vista a complexidade dos diversos objetos licitados;
f) não deve haver responsabilização por sobrepreço, a membros da CPL, do pregoeiro ou da autoridade superior, quando restar comprovado que a pesquisa foi realizada observando critérios técnicos aceitáveis por setor ou pessoa habilitada para essa finalidade, como no caso em tela, utilizando-se a tabela CMED, com parecer técnico do Departamento de Compras, respaldando os certames;
g) O FMS, por meio do Setor de Compras, responsável pela coleta de preços, amparou a decisão do ordenador de despesas em homologar os itens licitados e assim publicar a Ata de Registro de Preços revisada com base nos preços praticados pela CMED e de acordo com os parâmetros sugeridos por esse Tribunal.
Análise
40.	Em resumo, constata-se que a responsável objetiva afastar sua responsabilização, alegando que: i) não foi preparada nem detinha conhecimento de preços de mercado; ii) não constitui incumbência obrigatória do pregoeiro realizar pesquisas de preços no mercado; iii) a pesquisa foi realizada observando critérios técnicos aceitáveis, no caso, utilizando a tabela  CMED; iv) o Setor de Compras do FMS, revendo os valores da Ata de Registro de Preços, requereu à Assessoria Jurídica que fossem adequados os valores ao da Tabela CMED, sendo estes reduzidos e ajustados.
41.	Ao assumir o ônus de pregoeira, a Sra. Neiva se responsabilizou pela lisura do procedimento e pela observância das normas legais correspondentes. Não pode se furtar de sua responsabilidade, alegando simplesmente que não foi preparada para exercer suas funções.
42.	A Ata foi publicada com os preços que serviram de base para as aquisições, contribuindo decisivamente no encadeamento dos atos que resultaram no evento danoso para a Administração. Embora o registro não implique direito à venda por parte do licitante vencedor, certo é que este não poderia vender à Administração se não houvesse ata publicada para a qual concorreu decisivamente a responsável. Portanto, sua participação não se limitou a meros atos de ofício tendentes a movimentar o processo, mas a decisões determinantes para o resultado do procedimento.
43.	Consta em suas alegações de defesa que, antes de assinada a Ata de Registro de Preços, os preços foram revistos por meio de iniciativa do próprio FMS, a fim de que adequar as ofertas apresentadas aos preços máximos pesquisados na tabela CMED/Anvisa, acrescidos de 15% a título de margem de lucro do fornecedor, tomando como base o Relatório adotado no TC Processo 029.606/2011-0, no qual foi analisada questão relativa à aquisição de medicamentos com verbas SUS pelo FMS de Casimiro de Abreu/RJ, resultando no Acórdão 1561/2013-TCU-Plenário.
44.	Conforme informa a responsável, caberia a ela, na qualidade de pregoeira, analisar a legalidade e os parâmetros utilizados na coleta de preços, para uma melhor condução do certame (peça 26, p. 3) . Verifica-se, contudo, que não consta dos autos qualquer manifestação de sua parte em relação à sistemática adotada.
45.	Entretanto, à época da realização do certame, o Tribunal já havia se manifestado acerca do tema, por meio do Acórdão 3016/2012-TCU-Plenário, considerando imprescindível realização de pesquisa de preços prévia à licitação, em razão da possibilidade de superdimensionamento de preços-fábrica registrados na Tabela CMED. O mencionado acórdão foi vazado nos seguintes termos:
9.1. determinar ao Ministério da Saúde, com fundamento no art. 15 da Lei 8.666/1993, que, no prazo de 60 (sessenta) dias, alerte estados e municípios quanto à possibilidade de superdimensionamento de preços-fábrica registrados na Tabela Cmed, tornando-se imprescindível a realização de pesquisa de preços prévia à licitação, e que a aquisição de medicamentos por preços abaixo do preço-fábrica registrado não exime o gestor de possíveis sanções;
46.	Razoável, portanto, que a responsável adotasse conduta diversa da que adotou, acatando, como correto, os parâmetros estabelecidos no pelo Tribunal para o estabelecimento dos preços dos medicamentos.
CONCLUSÃO
47.	Propõe-se rejeitar as alegações de defesa apresentadas pelo Sr. Armando Alberto Hermínio de Nijs e pelo Sr. Edson Mangefesti Franco, uma vez que não foram suficientes para elidir as irregularidades a ele atribuídas, haja vista terem homologado todos os procedimentos licitatórios praticados, quando ocupavam o cargo de Secretário de Saúde do Município de Casimiro de Abreu/RJ, configurando, quando da efetivação das aquisições dos medicamentos, o superfaturamento determinante do dano ao erário. Deveria ter sido observado, nas referidas aquisições, o disposto no Acórdão 3016/2012-TCU-Plenário.
48.	Propõe-se, também, rejeitar as alegações de defesa apresentadas pela Sra. Neiva Maura Gomes Guarabu. Ao assumir o ônus de pregoeira, a responsável não poderia ter se furtado de sua responsabilidade, alegando simplesmente que não foi preparada para exercer suas funções, já que, ao assumi-la, se responsabilizou pela lisura do procedimento. Além disso, a Ata de Registro de Preços foi publicada com os preços que serviram de base para as aquisições, contribuindo decisivamente no encadeamento de atos que resultaram no evento danoso para a Administração. A responsável, na qualidade de pregoeira, concordou com a sistemática adotada, de adequação das ofertas apresentadas aos preços máximos pesquisados na tabela CMED/Anvisa, acrescidos de 15% a título de margem de lucro do fornecedor, com base no Acórdão 1561/2013-TCU-Plenário. Não consta dos autos qualquer manifestação de sua parte em relação à sistemática adotada, embora o Tribunal, nos termos do Acórdão 3016/2012-TCU-Plenário, tenha considerado imprescindível realização de pesquisa de preços prévia à licitação, em razão da possibilidade de superdimensionamento de preços-fábrica registrados na Tabela CMED.
49.	Verifica-se, portanto, que não é possível afirmar que tenha havido boa-fé dos responsáveis supra, sendo razoável exigir conduta diversa.
50.	Cumpre mencionar que a empresa Telemedic Distribuidora de Medicamentos Ltda. não apresentou alegações de defesa. Portanto, o processo terá prosseguimento, caracterizando-se sua revelia, para todos os efeitos, nos termos do § 3º do art. 12 da Lei 8.443/1992."
23.	Diante dessa proposta da unidade técnica, preliminarmente, o Ministério Público junto ao TCU entendeu que, para o cálculo do débito, deveriam ser abatidas as diferenças de preços dos medicamentos adquiridos com desconto em relação à tabela da Câmara de Regulação do Mercado de Medicamentos da Agência Nacional de Vigilância Sanitária - Cmed, nos termos do seguinte enunciado extraído da jurisprudência selecionada desse Tribunal (peça 32) :
"Os sobrepreços unitários de serviços, quando não avaliados em conjunto com outros itens da planilha orçamentária, não são suficientes para caracterizar, por si só, eventual sobrepreço ou superfaturamento do empreendimento. Quando não houver sobrepreço global, mas apenas unitário, o contrato é vantajoso para a Administração se as alterações contratuais posteriores não reduzirem o desconto global obtido originalmente, configurando o jogo de planilha" (Acórdão 1302/2015-TCU-Plenário) .
24.	Recalculado o débito, a unidade técnica efetuou a seguinte proposta de encaminhamento:
"III) 	julgar irregulares as contas do Sr. Armando Alberto Hermínio de Nijs (CPF XXX.083.057-XX) e da Sra. Neiva Maura Gomes Guarabu (CPF XXX.512.227-XX) , nos termos do artigos 1º, inciso I, e 16, inciso III, alínea "c", da Lei 8.443/1992, c/c os artigos 19, caput, e 23, inciso III, da referida Lei, condenando-os, solidariamente com a empresa Telemedic Distribuidora de Medicamentos Ltda. (CNPJ 01.686.431/0001-16) , ao pagamento das quantias abaixo discriminadas, e fixando-lhes o prazo de 15 dias, a contar da notificação, para comprovarem, perante o Tribunal (art. 214, inciso III, alínea "a", do Regimento Interno) , o recolhimento da dívida ao Fundo Nacional de Saúde (FNS) , atualizada monetariamente e acrescida dos juros de mora, calculados a partir das datas abaixo indicadas até a data do efetivo recolhimento, nos termos da legislação vigente, em decorrência do dano ao erário causado pelo superfaturamento na aquisição de medicamentos com verbas do Sistema Único de Saúde (SUS) , por meio da contratação da empresa Telemedic Distribuidora de Medicamentos Ltda. pela Prefeitura de Casimiro de Abreu/RJ, mediante a Ata de Registro de Preços 28/2013:
	Nota Fiscal 
	Data de ocorrência
	Crédito (R$) 
	Débito (R$) 

	4.887
	18/12/2013
	-
	6.000,00

	4.888
	29/4/2014
	87.572,00
	29.753,50

	4.934
	30/12/2013
	144.910,40
	365.980,00

	5.408
	13/6/2014
	38.026,14
	11.728,30

	5.409
	16/6/2014
	17.799,00
	1.392,00

	5.412
	16/6/2014
	36.564,00
	29.324,00

	5.413
	13/6/2014
	40.999,86
	26.288,49

	TOTAL 
		366.251,40
	470.466,29

Valor atualizado até 11/6/2018: R$ 143.636,01
IV) 	julgar irregulares as contas do Sr. Edson Mangefesti Franco (CPF XXX.993.127-XX) e da Sra. Neiva Maura Gomes Guarabu (CPF XXX.512.227-XX) , nos termos do artigos 1º, inciso I, e 16, inciso III, alínea "c", da Lei 8.443/1992, c/c os artigos 19, caput, e 23, inciso III, da referida Lei, condenando-os, solidariamente com a empresa Telemedic Distribuidora de Medicamentos Ltda. (CNPJ 01.686.431/0001-16) , ao pagamento das quantias abaixo discriminadas, e fixando-lhes o prazo de 15 dias, a contar da notificação, para comprovarem, perante o Tribunal (art. 214, inciso III, alínea "a", do Regimento Interno) , o recolhimento da dívida ao Fundo Nacional de Saúde (FNS) , atualizada monetariamente e acrescida dos juros de mora, calculados a partir das datas abaixo indicadas até a data do efetivo recolhimento, nos termos da legislação vigente, em decorrência do dano ao erário causado pelo superfaturamento na aquisição de medicamentos com verbas do Sistema Único de Saúde (SUS) , por meio da contratação da empresa Telemedic Distribuidora de Medicamentos Ltda. pela Prefeitura Municipal de Casimiro de Abreu/RJ, mediante a Ata de Registro de Preços 32/2014.
	Nota Fiscal 
	Data de ocorrência
	Crédito (R$) 
	Débito (R$) 

	6.110
	19/12/2014
	21.604,00
	33.873,00

	TOTAL
			12.269,00

Valor atualizado até 14/11/2016: R$ 14.171,85
V) 	aplicar aos Srs. Armando Alberto Hermínio de Nijs e Edson Mangefesti Franco e à Sra. Neiva Maura Gomes Guarabu, bem como à empresa Telemedic Distribuidora de Medicamentos Ltda., individualmente, a multa prevista no art. 57 da Lei 8.443/1992," 
25.	O Ministério Público junto ao TCU, então, assim se manifestou quanto ao mérito (peça 40) :
"A primeira discordância a ser apontada neste parecer refere-se à conduta indevidamente atribuída, na percepção do Ministério Público, à pregoeira, que teria, supostamente, responsabilidade pelo débito, ante o fato de ter permitido que figurassem nas duas atas de registro de preços, de 2013 e 2014, medicamentos com sobrepreço. 
Ocorre que o exame detalhado dos processos de compras dos dois exercícios mencionados mostra que a Srª Neiva Maura Gomes Guarabu não teria condições de aferir, durante ou após a conclusão dos pregões presenciais, se os preços oriundos das pesquisas de preços realizadas pelo departamento de compras do FMS estavam alinhados às referências de mercado -BPS e tabela da Cmed, no caso concreto sob exame.
A cronologia dos fatos e atos administrativos praticados por servidores de setores diversos da fmsprefeitura municipal de Casimiro de Abreu, que culminaram na edição das duas atas de registro de preços nas quais foi verificada a aquisição de medicamentos superfaturados, mostra que os processos de compra realizados em 201fms3 e 2014 seguiram, em suma, os seguintes passos (as referências processuais aduzidas nos itens "a" a "l" infra remetem ao TC Processo 005.283/2015-9) :
deflagração do processo de aquisição pelo coordenador do FMS, em 20/2/2013 (peça 7, p. 4) , e em 12/3/2014 (peça 13, p. 2) ;
solicitação de materiais pela coordenadora da farmácia central, em 20/2/2013 (peça 7, p. 5-20) , e pelo responsável pelo departamento de compras do FMS, em 18/6/2014 (peça 13, p. 3-17) ;
realização de orçamentos ("cotação de preços") pelo departamento de compras do FMS, junto a seis fornecedores em 2013 (peça 7, p. 21-78) e a três empresas em 2014 (peça 13, p. 18-43) ;
verificação na tabela Cmed, pelo departamento de compras do FMS, dos preços dos medicamentos que seriam inseridos na ata de registro de preços resultante do Pregão Presencial 32/2014 (peça 13, p. 44-58) - não consta dos autos documento que demonstre que esse procedimento foi realizado em 2013;
quadro comparativo elaborado pelo departamento de compras do FMS com o confronto dos preços de cada medicamento junto aos três fornecedores que encaminharam orçamentos em 2014 (peça 13, p. 59-65) - não consta dos autos documento que demonstre que esse procedimento foi realizado em 2013;
"relação dos registros de preços (geral) " produzida pelo departamento de compras do FMS, com o preço médio de cada medicamento, obtido a partir dos orçamentos junto a fornecedores: 2013 (peça 7, p. 79-132) e 2014 (peça 13, p. 66-122) ;
"parecer" com a indicação da "quantidade", "unid.", "especificação" , "preço máximo" (em R$ - grifo nosso) e "total previsto" (em R$) de cada medicamento a ser licitado, elaborado pelo departamento de compras do FMS: 2013 (peça 7, p. 133-137) e 2014 (peça 13, p. 123-129) ;
"Anexo ao parecer do Departamento de Compras", de 30/7/2014 (peça 13, p. 130-131) - ausente documento de teor análogo/similar no processo de compras de 2013 -, no qual constou a seguinte ressalva:
Cumpre ainda justificar que adotamos o critério de tolerância em até 25% sobre a tabela CMED/ANVISA, tendo em vista o parâmetro empregado para formação do preço médio estimativo nos demais processos de aquisição por orientação da Secretaria Municipal de Controle Interno, conforme documentação em anexo; devendo-se ainda informar que a pesquisa de preços é meramente para obter estimativa média de preços, portanto demos continuidade ao processo para não atrasar ainda mais a aquisição dos medicamentos em questão, visto que são de suma importância para o tratamento dos pacientes de nossa municipalidade. (peça 13, p. 131 - grifos nossos) 
encaminhamento do processo administrativo, do FMS - representado pelo secretário municipal de Saúde - à comissão permanente de licitação: 2013 (peça 7, 138) e 2014 (peça 13, p. 132) ;
"enquadramento de despesa" assinado por servidor cujo cargo/função não foi possível identificar, em 2013 (peça 7, p. 139-145) , e pela pregoeira ouvida em citação nesta TCE, em 2014 (peça 13, p. 133-139) ;
autorização para início do certame licitatório, por parte do secretário municipal de Saúde: 2013 (peça 7, p. 146) e 2014 (peça 13, p. 140) ;
documentos atinentes à realização dos pregões: 2013 (peças 7, p. 147-238; 8; 9; 10; 11 e 12) e 2014 (peças 13, p. 141-263; 14; 15; e 16) .
Além da documentação mencionada no parágrafo precedente, consta dos autos a "Avaliação Econômica" da secretaria municipal de controle interno quanto ao Pregão Presencial 32/2014, de 8/10/2014 (peça 16, p. 13 do TC Processo 005.283/2015-9) - posteriormente ao julgamento das propostas de preços obtidas no certame licitatório, em 27/8/2014 (ata à peça 16, p. 2-6, do TC Processo 005.283/2015-9) -, por meio da qual constaram as seguintes conclusões/encaminhamento:
Consta dos autos cotação de preços conforme Acórdão 3136/2013-TCU-Plenário (mínimo de três cotações) , que representam uma cesta de preços homogênea segundo Acórdão 254/2007, para tal foi utilizada pesquisa de preços com 3 (três) empresas. Não foi realizada consulta com outros parâmetros e não foi possível encontrar, por parte desta análise, outros preços a nível de comparação. 
Foi realizado Pregão Presencial 32/2014 conforme regulamenta Decreto Municipal 32/2011 e assim sendo houve queda de preço em comparação com a cotação de preços ocasionado por competição entre 3 (três) empresas no percentual de 13,11% a nível global dos preços em se comparando o montante vencedor ao montante máximo a ser pago, percentual real menor se levado em conta que alguns itens não receberam lances. 
Dessa forma, restituo os autos para que seja verificado o observado nas fls. 726-727, sugerindo homologação, nada opondo quanto à economicidade do Processo Administrativo. (peça 16, p. 13 do TC Processo 005.283/2015-9 - grifos nossos) 
O Ministério Público conclui, à vista dos elementos que consubstanciaram os atos e fatos que levaram à edição das Atas de Registro de Preços 28/2013 e 32/2014, que não há como responsabilizar a pregoeira, Srª Neiva Maura Gomes Guarabu, por permitir que "figurassem na ata de registro de preços 28/2013 [bem como na Ata de Registro de Preços 32/2014] itens cujos valores ofertados pelos licitantes comportavam sobrepreço" (peça 2, p. 20-21) , condutas irregulares que lhe foram atribuídas nesta TCE.
Devido à especificidade dos medicamentos, era esperado que o departamento de compras do FMS tivesse promovido não apenas a prévia de pesquisa de preços, como o fez em 2013 e 2014, junto a diversos fornecedores, mas que tivesse averiguado, antes da realização dos pregões, se as médias de preços obtidas a partir de suas cotações não superavam, para cada item a ser licitado, os parâmetros adotados nestes autos (BPS e Cmed) .
Além disso, labora em favor da pregoeira o fato de que houve a expressa manifestação da secretaria municipal de controle interno da prefeitura de Casimiro de Abreu quanto à suposta economicidade de todos os valores obtidos para os medicamentos ofertados no Pregão Presencial 32/2014 (peça 16, p. 13, do TC Processo 005.283/2015-9) .
A compreensão ora defendida, quanto ao papel atribuível ao servidor que preside a comissão de licitação responsável por certames que visam à aquisição de medicamentos, segue aquela adotada pelo Tribunal no Acórdão 384/2014-TCU-Segunda Câmara, de cujo voto, sob relatoria do Ministro Aroldo Cedraz, extrai-se o seguinte excerto:
21. Registro que, ainda que o débito estivesse configurado, não subsistiria a responsabilização da pregoeira que atuou nos certames que deram origem às contratações, conforme proposto pela unidade técnica. Em suas alegações de defesa, a pregoeira alegou, fundamentalmente, que as pesquisas de preços foram realizadas pelo setor de compras, a quem competia a realização desse tipo de atividade. Como as propostas vencedoras nos certames continham preços inferiores aos constantes das planilhas elaboradas pelo setor de compras, ela deu continuidade normalmente às licitações.
22. Esse argumento foi rejeitado pela unidade técnica, que entendeu que o pregoeiro "tem a obrigação de conhecer, neste caso, quando da aquisição dos medicamentos, os preços de fabricação a serem adquiridos, os preços máximos de venda ao consumidor divulgados pelos órgãos governamentais... Afinal quem dá a decisão se os preços estão de acordo com a legislação é o Pregoeiro". Sustentou, ainda, que "a suposta divisão de atribuições entre pregoeiro e setor de compras não existe, de forma a isentar a responsável, pois o setor de compras apenas presta apoio...".
22. Mais uma vez, concordo com o MP/TCU e entendo que a argumentação da Secex/RN não é pertinente.
24. Se um determinado setor foi o responsável pela elaboração das pesquisas de preço, em princípio, não há porque responsabilizar o pregoeiro por eventuais problemas nessas pesquisas, a menos que haja algum elemento presente no processo que indique que o pregoeiro tinha condições de questionar a pesquisa realizada. Neste caso, não há qualquer evidência nesse sentido.
25. Conforme mencionado nos itens iniciais deste voto, não é questão simples o estabelecimento de preços referenciais para aquisição de medicamentos. Até mesmo por isso, é natural que esse procedimento seja executado por setores técnicos específicos, não sendo razoável exigir que o pregoeiro refaça ou reavalie as pesquisas de preços efetivadas pelos setores competentes para isso.
26. Ressalto que em diversas ocasiões o Tribunal corroborou o entendimento acima, como por exemplo nos Acórdão 310/2002-TCU-Plenário e nos Acórdão 3516/2007-TCU-Primeira Câmara. (grifos nossos) 
Assim, sugere-se o acolhimento da defesa apresentada neste processo pela Srª Neiva Maura Gomes Guarabu.
Com raciocínio análogo, ou seja, pela impossibilidade de terem questionado os preços oriundos das pesquisas realizadas pelo departamento de compras do FMS, devem ser acolhidas as alegações de defesa apresentadas nos autos pelos dois ex-secretários de Saúde do município de Casimiro de Abreu. O juízo de acolhimento da defesa desses dois gestores encontra amparo no Acórdão 9296/2017-TCU-Primeira Câmara (relator: Ministro Benjamin Zymler) , por meio do qual foi julgada TCE que tratou da compra, pelo município de Mangaratiba/RJ, de medicamentos com preços superfaturados, sendo a empresa Telemedic um dos fornecedores arrolados no TC Processo 007.974/2016-7 (TCE julgada por meio do referido acórdão) .
Da deliberação mencionada no parágrafo precedente transcreve-se o trecho do voto do Ministro Benjamin Zymler no qual o relator da citada TCE defendeu a não responsabilização do ex-prefeito e do então secretário municipal de Saúde de Mangaratiba:
21. Finalmente, acerca do argumento [do ex-prefeito] de que não detinha condições de ter verificado o sobrepreço, observo que a responsabilização do gestor decorre de ter ele homologado o certame.
22. A respeito, registro que, consoante precedentes jurisprudenciais, esta Corte possui o entendimento de que a homologação de procedimento licitatório não é ato meramente formal, mas sim a aprovação das decisões tomadas pelos membros da comissão de licitação. A autoridade administrativa, ao apor a sua assinatura para homologar o certame, ratifica todos os atos da referida comissão, tornando-se por eles igualmente responsável (v.g. Acórdãos Plenário 1.015/2015, 2.659/2014 e 3.294/2014) .
23. Entretanto, caso os vícios do certame sejam dificilmente perceptíveis, o Tribunal possui o entendimento de que não cabe a responsabilização da autoridade homologadora do certame. Nessa linha, menciono os Acórdãos Plenário 1.526/2016, 1.019/2016 e 8.744/2016- 2ª Câmara.
24. No caso em tela, a licitação abrangia a aquisição de 320 medicamentos diversos (peça 85, p. 10, do TC Processo 016.723/2015-5) . De uma mostra de 98 itens, representando 80% do valor total da contratação, verificou-se um sobrepreço de 11,83% sobre o total do certame, equivalente, considerando os produtos adquiridos, a R$ 212.639,02 (peça 121, p. 24) . Esse sobrepreço foi verificado em 26 itens, sendo 23 com recursos de origem federal. Para os demais 72 itens da amostra não foi apontado sobrepreço (peça 118) .
25. Veja-se que a discrepância de valores, ante o conjunto do objeto licitado, não era tão expressiva a ponto de chamar a atenção da autoridade homologadora e exigir uma reavaliação da estimativa de preços.
26. Ademais, previamente à licitação, foi efetuada pesquisa de preços junto a três fornecedores (peça 85, p. 24-53, do TC Processo 016.723/2015-5) , o que vai ao encontro de entendimentos jurisprudenciais proferidos à época da contratação (v.g. 2.380/2013-Plenário) .
 (...) 
28. Feitas essas considerações, não vislumbro na conduta do gestor reprovabilidade suficiente para que responda solidariamente pelo débito. Raciocínio análogo aplica-se em relação ao sr. [omissis], então secretário municipal de saúde, pois, a meu sentir, não era exigível desse gestor que, quando da autorização dos pagamentos, suspeitasse que as estimativas de preços efetuadas pelos técnicos da prefeitura merecessem revisão. (grifos nossos) 
Não obstante ser defendida neste parecer a não responsabilização dos gestores do município de Casimiro de Abreu que foram ouvidos em citação nesta TCE, não há dúvidas quanto a ter remanescido débito nos autos, recalculado pela Secex/RJ com os ajustes sugeridos em momento processual pretérito pelo MP/TCU e que foram referendados pelo Ministro Benjamin Zymler.
Assim, considerando que as aquisições de medicamentos, pelo município de Casimiro de Abreu, com preços acima das referências do BPS e da Cmed, implicaram o cometimento de ato que atenta contra o princípio da economicidade, deve haver a devida responsabilização da contratada, a partir do julgamento pela irregularidade das contas da empresa Telemedic, com base no parágrafo único do art. 70 e no inciso II do art. 71 da Constituição Federal c/c a alínea "c" do inciso III do art. 16 da Lei 8.443/1992, e da consequente imputação de débito e aplicação da sanção prevista no art. 57 dessa lei. No sentido da possibilidade de julgamento pela irregularidade das contas do terceiro contratado, com a imputação de débito mesmo sem a concomitante responsabilização em solidariedade de gestor público, ver o Acórdão 946/2013-TCU-Plenário (relator: Ministro Benjamin Zymler) .
Por oportuno, destaque-se que a responsabilização da mencionada empresa nesta TCE segue o mesmo raciocínio empregado pelo Ministro Benjamin Zymler no voto que fundamentou o Acórdão 9296/2017-TCU-Primeira Câmara, cujo excerto de interesse é apresentado a seguir: "12. (...) a responsabilidade da empresa (...) subsiste pelo simples fato de ter auferido valores a maior, mesmo que tenha havido falha por parte dos gestores públicos ao estimar os preços a serem praticados."
Diante do exposto, este membro do Ministério Público de Contas da União manifesta sua concordância parcial com a proposta da Secex/RJ, sugerindo o seguinte encaminhamento para esta TCE, em substituição àquele que constou do parágrafo 36 da instrução à peça 38:
considerar revel a empresa Telemedic Distribuidora de Medicamentos Ltda., com fundamento no § 3º do art. 12 da Lei 8.443/1992;
acolher as alegações de defesa apresentadas pela Srª Neiva Maura Gomes Guarabu e pelos Srs. Armando Alberto Hermínio de Nijs e Edson Mangefesti Franco;
julgar regulares com ressalva, com base no inciso II do art. 16 e no art. 18 da Lei 8.443/1992, as contas da Srª Neiva Maura Gomes Guarabu e dos Srs. Armando Alberto Hermínio de Nijs e Edson Mangefesti Franco, dando-lhes quitação;
julgar irregulares, nos termos do inciso I do art. 1º e da alínea "c" do inciso III do art. 16 da Lei 8.443/1992 c/c o caput do art. 19 e o inciso III do art. 23 da referida lei, as contas da empresa Telemedic Distribuidora de Medicamentos Ltda., condenando-a ao pagamento das quantias abaixo discriminadas e fixando-lhe o prazo de quinze dias, a contar da notificação, para comprovar, perante o Tribunal (art. 214, inciso III, alínea "a", do Regimento Interno/TCU) , o recolhimento da dívida aos cofres do Fundo Nacional de Saúde (FNS) , atualizada monetariamente e acrescida dos juros de mora, calculados a partir das datas abaixo indicadas até a data do efetivo recolhimento, nos termos da legislação vigente:
	Data da ocorrência
	Crédito (R$) 
	Débito (R$) 

	18/12/2013
	-
	6.000,00

	30/12/2013
	144.910,40
	365.980,00

	29/4/2014
	87.572,00
	29.753,50

	13/6/2014
	38.026,14
	11.728,30

	13/6/2014
	40.999,86
	26.288,49

	16/6/2014
	17.799,00
	1.392,00

	16/6/2014
	36.564,00
	29.324,00

	19/12/2014
	21.604,00
	33.873,00

aplicar à empresa Telemedic Distribuidora de Medicamentos Ltda. a multa prevista no art. 57 da Lei 8.443/1992...."
	É o relatório.

8.1. Ana Carolina Pinto de Nigris (172.138/OAB-RJ), Gloria Regina Felix Dutra (81.959/RJ), Luiz Paulo de Barros Correia Viveiros de Castro (OAB 73.146) e João Paulo Versiani Cunha Viveiros de Castro (OAB n° 183.142), representando Telemedic Distribuidora de Medicamentos Ltda. - EPP; 
8.2. Katherine Lasheras de Nijs Macabu (157.068/OAB-RJ), representando Armando Alberto Hermínio de Nijs.

Procurador Rodrigo Medeiros de Lima.

AQUISIÇÃO DE MEDICAMENTOS. APURAÇÃO DE SOBREPREÇO. CONTAS IRREGULARES. DÉBITO IMPUTADO À EMPRESA CONTRATADA E AO RESPONSÁVEL PELA HOMOLOGAÇÃO DO CERTAME.

TOMADA DE CONTAS ESPECIAL (TCE)

Secretaria de Controle Externo de Tomada de Contas Especial (SecexTCE).

Trata-se de tomada de contas especial instaurada em razão da possível ocorrência de dano ao Erário decorrente de compra superfaturada de medicamentos por meio de certames realizados em 2013 e 2014 (Pregões Presenciais 28/2013 e 32/2014) pelo Município de Casimiro de Abreu/RJ com recursos federais repassados ao Fundo Municipal de Saúde.
2.	Para a avaliação dos preços praticados, foi adotada a seguinte metodologia (peça 30, p. 2) :
"a) utilização, na medida do possível, de preços constantes do Banco de Preços em Saúde (BPS) , referentes a contratações em datas e locais próximos às aquisições aqui tratadas e que envolvam quantitativos similares;
b) utilização dos valores da Câmara de Regulação do Mercado de Medicamentos da Agência Nacional de Vigilância Sanitária - Cmed de forma subsidiária, nas hipóteses em que o Banco de Preços em Saúde (BPS) não apresenta dados suficientes para a estimativa dos valores de mercado."
3.	Em relação ao Pregão 28/2013, apurou-se pagamentos a maior da ordem de R$ 470.466,29, sendo responsabilizados:
	a) sra. Neiva Maura Gomes Guarabu, pregoeira do Município de Casimiro de Abreu/RJ, por permitir que figurassem na licitação itens cujos valores ofertados pelos licitantes comportavam sobrepreço;
b) sr. Armando Alberto Hermínio de Nijs, à época Secretário Municipal de Saúde, por ter homologado a licitação; e
c) empresa Telemedic Distribuidora de Medicamentos Ltda., por ter se beneficiado dos pagamentos a maior.
4.	Em relação ao Pregão 32/2014, apurou-se débito da ordem de R$ 33.873,00, sendo responsabilizados:
a) sra. Neiva Maura Gomes Guarabu, pregoeira do Município de Casimiro de Abreu/RJ, por permitir que figurassem na licitação itens cujos valores ofertados pelos licitantes comportavam sobrepreço;
b) sr. Edson Mangefesti Franco, à época Secretário Municipal de Saúde, por ter homologado a licitação; e
c) empresa Telemedic Distribuidora de Medicamentos Ltda., por ter se beneficiado dos pagamentos a maior.
5.	Devidamente citados, os gestores apresentaram tempestivamente as suas alegações de defesa. A empresa Telemedic Distribuidora de Medicamentos Ltda., por sua vez, optou por permanecer silente, estando, pois, de acordo com o art. 12, § 3º, da Lei 8.443/1992, caracterizada a sua revelia, cabendo dar prosseguimento ao processo.
II
6.	Os srs. Armando Alberto Hermínio de Nijs, Neiva Maura Gomes Guarabu e Edson Mangefesti Franco argumentaram, em síntese, que (peças 24-26) : 
	a) deram seguimento aos certames, quer homologando-os quer conduzindo-os, respaldados na presunção de legalidade dos atos administrativos praticados por servidores públicos responsáveis pelo departamento de compras municipal, em pareceres técnicos do controle interno e do setor jurídico do município, bem como em decisões do TCU; e
	b) não deve haver responsabilização por sobrepreço, a membros da CPL, do pregoeiro ou da autoridade superior, quando restar comprovado que a pesquisa foi realizada observando critérios técnicos aceitáveis por setor ou pessoa habilitada para essa finalidade, como no caso em tela, utilizando-se a tabela CMED, com parecer técnico do Departamento de Compras, respaldando os certames.
7.	A unidade técnica propõe a rejeição dessas alegações aos argumentos de que:
	a) ao assumir o ônus de pregoeira, a responsável comprometeu-se pela lisura do procedimento e pela observância das normas legais correspondentes; e 
	b) na qualidade de autoridades competentes para homologarem a licitação, cabia aos secretários municipais verificar a lisura de todo o procedimento.
8.	O Ministério Público junto ao TCU divergiu desse entendimento ao argumentar que:
	"Se um determinado setor foi o responsável pela elaboração das pesquisas de preço, em princípio, não há porque responsabilizar o pregoeiro por eventuais problemas nessas pesquisas, a menos que haja algum elemento presente no processo que indique que o pregoeiro tinha condições de questionar a pesquisa realizada. Neste caso, não há qualquer evidência nesse sentido. ...
	Com raciocínio análogo, ou seja, pela impossibilidade de terem questionado os preços oriundos das pesquisas realizadas pelo departamento de compras do FMS, devem ser acolhidas as alegações de defesa apresentadas nos autos pelos dois ex-secretários de Saúde do município de Casimiro de Abreu."  (Grifou-se) .
9.	Assim, o Ministério Público junto ao TCU propõe a imputação de débito à empresa contratada, ponto em que houve convergência com a proposta da unidade técnica.
III
10.	De início, teço considerações acerca do cálculo do débito.
11.	O Ministério Público junto ao TCU entendeu que seria aplicável o seguinte enunciado extraído de jurisprudência selecionada deste Tribunal (peça 32) :
"Os sobrepreços unitários de serviços, quando não avaliados em conjunto com outros itens da planilha orçamentária, não são suficientes para caracterizar, por si só, eventual sobrepreço ou superfaturamento do empreendimento. Quando não houver sobrepreço global, mas apenas unitário, o contrato é vantajoso para a Administração se as alterações contratuais posteriores não reduzirem o desconto global obtido originalmente, configurando o jogo de planilha" (Acórdão 1302/2015-TCU-Plenário) .
12.	Ou seja, para o cálculo do débito, os valores dos medicamentos com sobrepreço deveriam sofrer o abatimento correspondente aos medicamentos com preços abaixo dos de referência.
13.	Acontece que essa metodologia é aplicável para a contratação de obras públicas, quando se visa a execução de um objeto como um todo. Nesse caso, a subdivisão do objeto em subitens ocorre meramente por questões técnicas e orçamentárias, interessando o valor global do empreendimento de forma que, afora questões inerentes aos jogos de cronograma ou de planilha, não é relevante a distribuição desse valor global entre os subitens do empreendimento.
14.	Quando se trata de aquisições públicas a jurisprudência desta Corte é no sentido de que cada aquisição deve ter seu valor compatível com o de mercado, não havendo compensação entre valores pagos a maior ou a menor em relação àquele de referência (v.g. Acórdão 2901/2016-TCU-Plenário, 10.531/2018 e 5.708/2017, ambos da Primeira Câmara) .
15.	Em data recente, especificamente em relação à aquisição de medicamentos, essa matéria foi assim enfrentada por este Tribunal:
"Quanto à hipótese de compensação de preços pagos a maior com outros inferiores aos de referência, registro que a jurisprudência desta Corte nesse sentido refere-se a obras e serviços, em que se desmembra o objeto para fins de orçamentação, e não para a aquisição de bens como aqui se trata."
16.	A razão para tanto é que a aquisição de cada bem constitui um objeto próprio e deve o fornecedor obedecer para cada qual o disposto no art. 43, IV da Lei 8.666/1993, que dispõe sobre a necessidade de serem observados os preços de mercado.
17.	Não fosse assim, poder-se-ia cogitar da indesejável situação em que cada fornecedor teria uma conta corrente com a administração pública. Assim para cada contratação com preços inferiores aos de mercado o fornecedor teria um saldo a ser abatido em ulteriores contratações com sobrepreço.
18.	Por certo, não é esse o espírito da Lei 8.666/1993 e tampouco do art. 70 da Constituição Federal, quando diz respeito ao princípio da economicidade. A presunção é que para cada bem fornecido o contratado já auferiu o lucro devido, não havendo que se falar em posterior compensação com lucros excessivos obtidos da prática de sobrepreço.
19.	Ante o exposto, entendo que o prejuízo ao Erário apurado nestes autos é aquele objeto da citação, de acordo com a jurisprudência desta Corte.
IV
20.	Passo à responsabilização pelo sobrepreço apurado. 
21.	Consoante afirmado pelo Ministério Público junto ao TCU, o processo de orçamentação dos produtos seguiu os seguintes passos (TC Processo 005.283/2015-9) :
	a) realização de cotação de preços pelo departamento de compras da municipalidade junto a seis fornecedores em 2013 (peça 7, p. 21-78) e a três empresas em 2014 (peça 13, p. 18-43) ; e
	b) relação dos registros de preços (geral) produzida pelo departamento de compras, com o preço médio de cada medicamento, obtido a partir dos orçamentos junto a fornecedores: 2013 (peça 7, p. 79-132) e 2014 (peça 13, p. 66-122) .
22.	Depois de homologado o certame (Pregão 28/2013) , em 4/9/2013, foi encaminhado ofício circular a todas as empresas vencedoras, comunicando o seguinte (peças 11, p. 14-31 do TC Processo 005.283/2015-9, e 26, p. 159) : 
"Em atendimento às exigências do TCU - Tribunal de Contas da União, informamos que os preços ofertados a órgãos públicos deverão ser praticados de acordo com os valores preconizados pela Câmara de Regulação do Mercado de Medicamentos da Agência Nacional de Vigilância Sanitária - CMED/Anvisa (www.portal.anvisa.gov.br) e, após verificação dos preços apresentados no certame licitatório n° 028/2013 constante do processo administrativo n° 067/13, verificou-se que muitos itens apresentaram divergências (a maior ou a menor) em relação a referida tabela, conforme planilha em anexo. 
Neste sentido solicitamos que essa empresa se manifeste por escrito, no prazo de 48 horas, sobre a possibilidade de adequar os valores, ou mesmo justificar as diferenças evidenciadas, a fim de que possamos atender ao TCU." (Grifou-se) . 
23.	A decisão do TCU a que alude o ofício é o Acórdão 1561/2013-TCU-Plenário, que tratou de denúncia de possíveis irregularidades na compra de medicamentos no mesmo município de Casimiro de Abreu/RJ. Naqueles autos, foram feitas as seguintes considerações acerca do sobrepreço apurado:
"a jurisprudência desta Corte tem ponderado haver limitações no BPS que fragilizam sua utilização como único referencial de mercado, especialmente para aferição de preços de medicamentos, como registrado no Acórdão 1146/2011-TCU-Plenário. ...
Em sua última instrução, para verificação dos preços praticados na compra de medicamentos, a Secex/RJ tomou como referencial a tabela da Câmara de Regulação do Mercado de Medicamentos da Agência Nacional de Vigilância Sanitária - CMED/Anvisa, ajustando os preços para incluir os custos com ICMS (19%) e o percentual de lucro (15%) , haja vista que as aquisições se deram junto a empresas distribuidoras. No caso dos materiais hospitalares, a unidade instrutora comparou os preços contratados com dados constantes do Sistema Integrado de Administração de Serviços Gerais - Siasg."  (Grifou-se) . 
24.	Veja-se que os gestores da municipalidade adotaram entendimento de então recente manifestação jurisprudencial do TCU referente à própria municipalidade e que estabelecia os valores indicados pela Câmara de Regulação do Mercado de Medicamentos da Agência Nacional de Vigilância Sanitária - CMED/Anvisa como referência de mercado.
25.	É certo, que esse precedente jurisdicional, não justifica, por si só, a conduta dos gestores, os quais não podem se abster de dar cumprimento ao disposto na Lei 8.666/1993:
	"art. 15. As compras, sempre que possível, deverão:
 (...) 
V - balizar-se pelos preços praticados no âmbito dos órgãos e entidades da Administração Pública."
26.	Até porque, a utilização dos dados da CMED como referência de preços tem se mostrada inadequada ante a constatação de que tais informações não condizem com aquelas de mercado. Nesse sentido, menciono o seguinte trecho do voto condutor do Acórdão 2901/2016-TCU-Plenário:
"os preços da Cmed são referenciais máximos que a Lei permite a um fabricante de medicamento vender o seu produto, fato que não dispensa a obrigação de os gestores pesquisarem e observarem os preços praticados pelos órgãos públicos nas contratações oriundas das licitações efetivadas. ...
o BPS é um consolidador de informações, servindo como instrumento aos gestores na obtenção de referência de preços de medicamentos e equipamentos de saúde. Com a utilização de tal banco, é possível eliminar grande parte do trabalho dos gestores, traduzido pela mudança da busca não sistematizada em diversas fontes e por mais de um meio (diários oficiais, sistemas de informação, internet etc.) pela consulta em lugar único, com variedade bem maior de registros. Assim, ao consolidar as informações de aquisições na administração pública, o BPS possibilita ao gestor ter uma referência de preços, com a facilidade de selecionar os registros que mais se aproximem da realidade de sua contratação, mediante a consideração de região de fornecimento, quantitativos, fabricante, fornecedor, tipo de entidade contratante etc."
27.	Em suma, deve-se analisar o caso concreto e verificar se houve razoabilidade na conduta dos gestores em cada licitação objeto destes autos.
V
28.	Para o certame 28/2013, que teve por objeto a aquisição de 213 medicamentos, no valor total estimado de R$ 7.904.708,00, foram apresentadas seis propostas. A empresa Telemedic apresentou melhor proposta para 162 medicamentos, no valor total de R$ 6.424.046,00. As outras cinco empresas foram vencedoras dos outros 51 medicamentos, (peças 7, p. 155 e 162; 8, p. 117; 11, p. 6-8, do TC Processo 005.283/2015-9) .
29.	Apurou-se nestes autos pagamentos a empresa Telemedic com recursos federais no total de R$ 1.113.094,50 (peça 29, p. 5-6 e 8-9, do TC Processo 005.283/2015-9) . Desses pagamentos, verificou-se que havia medicamentos com preços acima dos de referência no total de R$ 470.466,29. Outros medicamentos apresentaram subpreço de R$ 366.251,40 (peça 38) .
30.	Ou seja, verificou-se um sobrepreço da ordem de 42,2% na amostra verificada da proposta da Telemedic. Mesmo que se considere, apenas por argumentar, os valores com subpreço, o sobrepreço global seria de consideráveis 9,3%.
31.	Chama atenção, ainda, em relação a alguns itens, as discrepâncias entre os preços praticados e aqueles de mercados, consoante exposto na tabela a seguir:
	Medicamento
	Preço praticado
	Preço de mercado
	Diferença (%) 
	Quantidade
	Sobrepreço apurado (R$) 

	Alendronato de Sódio 70 mg
	22,68
	0,30
	7460
	1.300
	29.094,00

	Carbamazepina 200 mg
	0,46
	0,08
	473
	20.000
	7.600,00

	Clonazepan 2 mg
	0,47
	0,10
	386
	70.000
	25.900,00

	Finasterida 5mg
	3,00
	0,31
	880
	13.000
	34.970,00

	Levotiroxina sódica 25mcg
	0,75
	0,09
	733
	1.500
	990,00

	Levotiroxina sódica 100mcg
	0,99
	0,13
	661
	4.200
	3.612,00

	Amoxicilina 500mg + clavulanato de potássio 125mg -Cápsula
	4,19
	0,70
	499
	20.000
	69.800,00

32.	Como referência de mercado da aquisição desses medicamentos, considerou-se registros no Banco de Preços de Saúde - BPS de outras aquisições efetuadas em exercício financeiros próximos, na mesma Unidade da Federação e com quantitativos similares, de forma a evitar que eventuais ganhos de escala distorçam a amostra efetuada. Assim, por exemplo, foram consideradas aquisições realizadas pelos municípios de Três Rios/RJ (Pregões 086/2013 e 1053/2013 e contratação direta 1460/2013) e Petrópolis/RJ (Pregões 200.991/2012 e 200.030/2012) . 
33.	Eventualmente, quando o preço constante do BPS excedeu o preço fábrica previsto na CMED, adotou-se esta última como referência, pois ela consiste o preço máximo permitido para vendas de medicamentos a entes da administração pública. Nessa situação, encaixa-se o medicamento Levotiroxina sódica 100mcg. 
34.	Destaque-se o medicamento Alendronato de Sódio 70 mg, fornecido neste certame ao custo de R$ 22,68 a unidade, enquanto, no certame realizado no ano seguinte, a mesma empresa forneceu o produto ao custo de R$ 1,10 a unidade (peça 19, p. 2) .
35.	Essas discrepâncias, algumas da ordem de milhares de pontos porcentuais, demonstram que as pesquisas de preços realizadas pelos gestores não se mostraram de confiabilidade suficiente para demonstrar a realidade do mercado.
36.	Em sendo assim, acompanho a proposta da unidade técnica de responsabilizar o sr. Armando Alberto Hermínio de Nijs, à época Secretário Municipal de Saúde, por ter homologado a licitação. Isso porque a essa autoridade cabia zelar pela lisura do certame. 
37.	Nessa linha, esta Corte possui o entendimento de que a homologação de procedimento licitatório não é ato meramente formal, mas sim a aprovação das decisões tomadas nas etapas anteriores, incluindo as estimativas de preços. A autoridade administrativa, ao apor a sua assinatura para homologar o certame, ratifica todos os atos pretéritos, tornando-se por eles igualmente responsável (v.g. Acórdãos Plenário 137/2010, 1.094/2014, 2.659/2014, 3.294/2014 e 1.018/2015) .
38.	Entretanto, em relação à sra. Neiva Maura Gomes Guarabu, verifico que, na condição de pregoeira, suas atribuições eram pertinentes apenas à condução do processo licitatório. Até porque, como visto, a municipalidade possuía órgão especifico para a cotação dos preços. Assim, por não ser questão simples para o condutor da licitação verificar o preço de mercado para centenas de medicamentos, entendo ser desarrazoado exigir que o pregoeiro refaça ou reavalie as pesquisas de preços efetivadas pelos setores competentes para isso. 
39.	Ademais, registro serem diversos os entendimentos jurisprudenciais desta Corte de que as responsabilidades da comissão de licitação/pregoeiro abrangem, em regra, apenas o processamento do procedimento licitatório, nos termos do art. 6º, inciso XVI, da Lei 8.666/1993 e arts 9º do Decreto 3.555/200 e 11 do Decreto 5.450/2005 (v.g. Acórdãos Plenário 1.005/2011, 2.914/2012 e 870/2013) .
40.	Acompanho, pois, nesse caso, o entendimento do Ministério Público junto ao TCU quando aponta que o débito não deve ser imputado a essa gestora. 
VI
41.	Para o certame 32/2014, que teve por objeto a aquisição de 196 medicamentos, no valor total estimado de R$ 7.219.610,00, foram apresentadas seis propostas. A empresa Telemedic apresentou melhor proposta para 148 medicamentos, no valor total de R$ 5.291.095,00. As outras cinco empresas foram vencedoras dos outros 48 medicamentos, (peças 13, p. 150 e 196; 15, p. 3; 16, p. 5, do TC Processo 005.283/2015-9) .
42.	Apurou-se nestes autos pagamentos a empresa Telemedic com recursos federais no total de R$ 121.547,70 (peças 16, p. 92, e 19, p. 9, do TC Processo 005.283/2015-9) . Desses pagamentos, verificou-se que havia medicamentos com preços acima dos de referência no total de R$ 33.873,00. Outros medicamentos apresentaram subpreço de R$ 21.604,00 (peça 38) .
43.	Ou seja, verificou-se um sobrepreço da ordem de 27,8% na amostra verificada da proposta da Telemedic. Caso se considere, apenas por argumentar, os valores com subpreço, o sobrepreço global seria de consideráveis 10%.
44.	Embora com discrepâncias menos significativas em relação ao certame anterior, cabe destacar algumas disparidades entre os preços praticados e aqueles de mercados, consoante exposto na tabela a seguir:
	Medicamento
	Preço praticado
	Preço de mercado
	Diferença (%) 
	Quantidade
	Sobrepreço apurado (R$) 

	Diazepam 5 mg
	0,16
	0,03
	433
	20.000
	2.600,00

	Haloperidol 1mg
	0,10
	0,03
	221
	5.000
	350,00

	Haloperidol, decanoato injetável 50mg/ml
	11,95
	3,33
	259
	350
	3.017,00

	lpratrópio 0,25mg/mL - 20 mL gotas
	2,02
	0,51
	295
	2.000
	3.020,00

	Paracetamol 200mg/ml 15ml gotas
	2,38
	0,40
	500
	2.000
	3.960,00

	Prednisona 5mg
	0,35
	0,05
	605
	5.000
	1.500,00

45.	Como referência de mercado da aquisição desses específicos medicamentos, considerou-se registros do Banco de Preços de Saúde - BPS de outras aquisições efetuadas em exercício financeiros próximos, na mesma Unidade da Federação e com quantitativos similares, de forma a evitar que eventuais ganhos de escala distorçam a amostra efetuada. Assim, por exemplo, foram consideradas aquisições realizadas pelos municípios de Rio Bonito/RJ (Pregão 1.254/2014) , Rio de Janeiro/RJ (Pregão 09/002206/2013) e Vassouras/RJ (dispensa de licitação) . 
46.	Eventualmente, quando o preço constante do BPS excedeu o preço fábrica previsto na CMED, adotou-se esta última como referência, pois ela consiste o preço máximo permitido para vendas de medicamentos a entes da administração pública. Nessa situação, encaixam-se os medicamentos Diazepam 5 mg e Haloperidol 1 mg.
47.	Tal qual em relação à licitação anterior, verifica-se que as diferenças de preços, agora na ordem de centenas de pontos porcentuais, indicam que as pesquisas de preços realizadas não se mostraram de confiabilidade suficiente para demonstrar a realidade do mercado.
48.	Em sendo assim, acompanho a proposta da unidade técnica de responsabilizar o sr. Edson Mangefesti Franco, à época Secretário Municipal de Saúde, por ter homologado a licitação.
49.	Quanto à pregoeira, pelos motivos expostos anteriormente, entendo que não deva responder pelo débito.
V
50.	Quanto à Telemedic Distribuidora de Medicamentos Ltda., registro que a jurisprudência desta Corte é pacífica no sentido da responsabilização das empresas contratadas, quando constatado que receberam por valores superiores àqueles de mercado (v.g. Acórdão 9296/2017-TCU-Primeira Câmara) . Essa responsabilização decorre do princípio da economicidade, aplicável à administração pública por força do art. 70 da Constituição Federal, e da atribuição do Tribunal de Contas da União de apreciar as contas daqueles que causarem prejuízos ao Erário (art. 71, inciso II, da Constituição Federal) .
51	Já no plano infraconstitucional, o art. 43, inciso IV, da Lei 8.666/1993 estabelece que as propostas apresentadas devem ser compatíveis com os preços de mercado.
52.	Nessa linha, a imputação de débito, nos termos do art. 16, inciso III, alínea "c" da Lei 8.443/1992, é medida que visa à restituição de valores ao Erário, recompondo o dano identificado. Ou seja, encontra-se dentro do conceito amplo de responsabilidade civil, instituto mediante o qual aquele que, por ato ilícito, causar dano a outrem, fica obrigado a repará-lo (art. 927 do Código Civil) .
53	Em sendo assim, a responsabilidade da empresa contratante subsiste pelo simples fato de ter auferido valores a maior, mesmo que tenha havido falha por parte dos gestores públicos ao estimar os preços a serem praticados. 
VI
54.	Em face da ausência de elementos capazes de demonstrar nos autos a boa e regular aplicação dos recursos em questão e de permitir a conclusão pela boa-fé, entendo que as contas dos srs. Edson Mangefesti Franco e Armando Alberto Hermínio de Nijs e da empresa Telemedic Distribuidora de Medicamentos Ltda. devem ser julgadas irregulares com a condenação pelos valores não justificados.
55.	Além disso, deve ser aplicada aos responsáveis a multa prevista no artigo 57 da Lei 8.443/1992 nos seguintes montantes: R$ 66.000,00 para a empresa Telemedic; R$ 62.000,00 para o sr. Armando Alberto Hermínio de Nijs e R$ 4.000,00 e para o sr. Edson Mangefesti Franco (equivalentes a cerca de 10% do valor atualizado do débito imputado, de acordo com precedentes jurisprudenciais deste Tribunal, v.g. Acórdãos Plenário 3.060/2016 e 2.329/2016) .
VII
Diante do exposto, voto por que o Tribunal adote o acórdão que ora submeto à deliberação deste Colegiado 
TCU, Sala das Sessões Ministro Luciano Brandão Alves de Souza, em 12 de junho de 2019.
BENJAMIN ZYMLER 
Relator